ACORDAO-COMPLETO-2442438

ACÓRDÃO 1728/2021 ATA 3/2021 - SEGUNDA CÂMARA

VISTOS, relatados e discutidos estes autos da Tomada de Contas Especial instaurada pelo Fundo Nacional de Saúde - FNS, em desfavor da firma Drogaria Pró Saúde Ltda. e do Sr. Vitor Breves de Paiva, tendo por fundamento a aplicação irregular dos recursos do Sistema Único de Saúde - SUS, no âmbito do Programa Farmácia Popular do Brasil - Aqui Tem Farmácia Popular - PFPB.    
        ACORDAM os Ministros do Tribunal de Contas da União, reunidos em Sessão da 2ª Câmara, ante as razões expostas pelo Relator, em: 
        9.1. nos termos dos arts. 1º, inciso I, 16, inciso III, alíneas b e c, e 19, caput, da Lei 8.443/1992, julgar irregulares as contas do Sr. Vitor Breves de Paiva e da empresa Drogaria Pró Saúde Ltda., condenando-os, em solidariedade, ao pagamento das quantias abaixo discriminadas, com a fixação do prazo de 15 (quinze) dias, a contar das notificações, para comprovarem, perante o Tribunal (artigo 214, inciso III, alínea a, do Regimento Interno/TCU) , o recolhimento da dívida ao Fundo Nacional de Saúde, atualizada monetariamente e acrescida dos juros de mora, calculados a partir das datas indicadas até a do efetivo recolhimento, nos termos da legislação em vigor:  
	DATA 
	VALOR (R$) 
	D/C

	24/02/2011
	75,33
	D

	31/03/2011
	642,82
	D

	25/04/2011
	2.437,62
	D

	31/05/2011
	315,40
	D

	31/05/2011
	4,32
	D

	29/06/2011
	2.388,84
	D

	10/08/2011
	2.998,54
	D

	09/09/2011
	3.135,44
	D

	27/09/2011
	3.686,53
	D

	18/11/2011
	3.484,06
	D

	09/12/2011
	4.364,49
	D

	09/12/2011
	26,73
	D

	30/12/2011
	5.785,02
	D

	08/02/2012
	9.083,03
	D

	12/03/2012
	14.045,62
	D

	27/03/2012
	13.832,60
	D

	27/04/2012
	12.490,87
	D

	27/04/2012
	10,18
	D

	13/06/2012
	8.856,93
	D

	14/06/2012
	584,82
	D

	14/06/2012
	10,18
	D

	26/07/2012
	6.991,44
	D

	27/07/2012
	544,32
	D

	27/07/2012
	10,18
	D

	23/08/2012
	2.893,70
	D

	24/08/2012
	680,40
	D

	24/08/2012
	10,18
	D

	10/09/2012
	1945,40
	D

	10/09/2012
	869,13
	D

	10/09/2012
	10,18
	D

	11/10/2012
	20.910,80
	D

	15/10/2012
	1.308,15
	D

	09/11/2012
	8.541,50
	D

	20/11/2012
	504,63
	D

	20/11/2012
	10,18
	D

	18/12/2012
	3.136,20
	D

	19/12/2012
	10,18
	D

	30/12/2012
	255,96
	D

	30/12/2012
	10,18
	D

	31/12/2012
	15.632,65
	D

	19/02/2013
	308,61
	D

	19/02/2013
	10,18
	D

	07/03/2013
	21.040,95
	D

	14/03/2013
	6.912,30
	D

	15/03/2013
	887,15
	D

	15/03/2013
	10,18
	D

	15/03/2013
	25,56
	D

	29/04/2013
	1.334,72
	D

	29/04/2013
	10,18
	D

	08/05/2013
	3.811,40
	D

	31/05/2013
	1.044,09
	D

	31/05/2013
	13.048,10
	D

	31/05/2013
	10,18
	D

	04/06/2013
	19.488,74
	D

	05/06/2013
	1.197,99
	D

	28/06/2013
	20.752,75
	D

	28/06/2013
	499,77
	D

	28/06/2013
	10,18
	D

	31/07/2013
	886,14
	D

	31/07/2013
	18.185,65
	D

	31/07/2013
	10,18
	D

	02/09/2013
	22.395,40
	D

	02/09/2013
	2.047,68
	D

	02/09/2013
	10,18
	D

	01/10/2013
	1.444,23
	D

	01/10/2013
	10,18
	D

	02/10/2013
	8.586,74
	D

	12/11/2013
	2.394,30
	D

        9.2. aplicar ao Sr. Vitor Breves de Paiva e à Drogaria Pró Saúde Ltda., de forma individual, a multa prevista nos arts. 19, caput, e 57 da Lei 8.443/1992, no valor de R$ 45.000,00 (quarenta e cinco mil reais) , fixando-lhes o prazo de 15 (quinze) dias, a contar das notificações, para que comprovem, perante este Tribunal (art. 214, inciso III, alínea a, do Regimento Interno/TCU) , o recolhimento da referida importância aos cofres do Tesouro Nacional, atualizada monetariamente desde a data do presente Acórdão até a do efetivo recolhimento, se for paga após o vencimento, na forma da legislação em vigor;
        9.3. autorizar, caso requerido, nos termos do art. 26 da Lei 8.443/1992, c/c o art. 217 do Regimento Interno/TCU, o parcelamento das dívidas em até 36 (trinta e seis) parcelas mensais e sucessivas, sobre as quais incidirão os correspondentes acréscimos legais (débito: atualização monetária e juros de mora; multa: atualização monetária) , esclarecendo aos responsáveis que a falta de pagamento de qualquer parcela importará no vencimento antecipado do saldo devedor, sem prejuízo das demais medidas legais;
        9.4. autorizar, desde logo, com base no art. 28, inciso II, da Lei 8.443/1992, a cobrança judicial das dívidas, caso não atendidas as notificações;  
        9.5. encaminhar cópia deste Acórdão à Procuradoria da República no Distrito Federal, com fulcro no § 7° do art. 209 do Regimento Interno/TCU, para a adoção das medidas que entender cabíveis, bem como ao Fundo Nacional de Saúde, para ciência.

Tomada de Contas Especial instaurada em razão da aplicação irregular dos recursos do Sistema Único de Saúde  SUS no âmbito do Programa Farmácia Popular do Brasil  Aqui Tem Farmácia Popular.

Segunda Câmara

Fundo Nacional de Saúde - FNS.

3. Responsáveis: Drogaria Pró Saúde Ltda. (38.006.714/0001-80) e Vitor Breves de Paiva (XXX.207.451-XX).

13.1. Ministros presentes: Augusto Nardes (na Presidência), Aroldo Cedraz e Raimundo Carreiro.
13.2. Ministro-Substituto convocado: Marcos Bemquerer Costa (Relator).

ACORDAO-COMPLETO-2497518

Acórdão de Relação 13273/2021 - Segunda Câmara

Acórdão de Relação

MARCOS BEMQUERER

Trata-se da Tomada de Contas Especial instaurada pelo Fundo Nacional de Saúde - FNS, em desfavor da Drogaria Pró Saúde Ltda. e do Sr. Vitor Breves de Paiva, tendo por fundamento a aplicação irregular dos recursos do Sistema Único de Saúde - SUS no âmbito do Programa Farmácia Popular do Brasil - Aqui Tem Farmácia Popular - PFPB, no período de fevereiro de 2011 a novembro de 2013. 
2.	Transcrevo, a seguir, com os devidos ajustes de forma, a instrução da Secretaria de Controle Externo de Tomada de Contas Especial - Secex/TCE, por meio da qual o presente feito é analisado (peça 37) : 
"PROGRAMA FARMÁCIA POPULAR
2.	O Programa Farmácia Popular do Brasil - PFPB foi criado pela Lei 10.858, de 13/4/2004, e regulamentado pelo Decreto 5.090, de 20/5/2004, com o objetivo de oferecer à população o acesso a medicamentos considerados essenciais, cumprindo, dessa forma, uma das principais diretrizes da Política Nacional de Assistência Farmacêutica.
3.	O PFPB inicialmente funcionava por meio de parceria com governos estaduais, prefeituras municipais e instituições públicas, para o atendimento de projetos de implantação e manutenção de unidades próprias, sob responsabilidade da Fundação Oswaldo Cruz (FIOCRUZ) . 
4.	Em 2006, por meio da Portaria n° 491, o Ministério da Saúde - MS expandiu o Programa para utilizar a rede já instalada do comércio varejista de produtos farmacêuticos, o qual recebeu o nome de 'Aqui Tem Farmácia Popular'.  
5.	As farmácias e drogarias privadas que aderem ao programa fornecem aos cidadãos, de forma gratuita, medicamentos para o tratamento de hipertensão, diabetes e asma. Além destes, são disponibilizados, com até 90% de desconto, medicamentos para rinite, dislipidemia, doença de Parkinson, osteoporose, glaucoma, anticoncepcionais e fraldas geriátricas. Para cada venda realizada, o MS reembolsa o comerciante de acordo com tabela de referência de preços de medicamentos elaborada e disponibilizada no seu sítio eletrônico: http://portalms.saude.gov.br/acoes-e-programas/farmacia-popular/legislacao.
6.	Em 2017, a Comissão Intergestores Tripartite (CIT) decidiu extinguir a rede própria do programa, passando o 'Aqui Tem Farmácia Popular' a ser o único meio de se obter medicamentos no âmbito do PFPB. 
7.	A adesão ao programa pelos estabelecimentos da rede privada de comércio farmacêutico faz-se pela entrega de determinados documentos ao Ministério da Saúde, que, após verificar a sua regularidade, autoriza a dispensação de medicamentos subsidiados pelo Programa, fornecendo um login e uma senha de acesso ao sistema eletrônico de autorizações.
8.	O cidadão que deseja adquirir medicamentos subsidiados pela União deve dirigir-se a uma farmácia ou drogaria credenciada, portando documento que contenha o número de inscrição no Cadastro Nacional de Pessoas Físicas - CPF e receita médica. 
9.	Com a apresentação dos referidos documentos, o comerciante credenciado deve, no momento da transação, acessar o sistema eletrônico de autorização do Ministério da Saúde e inserir o nome do paciente, o seu número de CPF, o nome do medicamento prescrito, a quantidade prescrita, o CRM do médico e a data de expedição da receita. 
10.	Após a inserção dos referidos dados no sistema informatizado, este calcula automaticamente o valor que será pago pelo Fundo Nacional da Saúde e o valor remanescente, que, se existir, deverá ser pago pelo cliente, no momento da compra. O registro das informações acima indicadas no sistema eletrônico e a geração da Autorização para Dispensação do Medicamento - ADM bastam para que, no mês seguinte, os valores das vendas de medicamentos subsidiados pela União sejam depositados na conta da empresa conveniada.
11.	A participação no Programa Farmácia Popular do Brasil - PFPB se dá por meio de adesão, de forma que as farmácias e drogarias que pretendem participar devem atender aos critérios previstos nas Portarias que o regulamentam. A participação não constitui uma obrigatoriedade aos estabelecimentos farmacêuticos, mas sim uma manifestação de vontade, com celebração de convênio entre o estabelecimento e o Ministério da Saúde. As normas instituidoras do PFPB são de consulta pública e devem ser cumpridas pelos estabelecimentos que desejem dele participar, devendo, inclusive, atestar estarem cientes de todo o conteúdo e exigências previstas, mediante apresentação de requerimento e assinatura de termo de adesão. 
12.	Para atestar a veracidade e legalidade das dispensações realizadas é necessário armazenar e manter, por um prazo de 5 (cinco anos) , as notas fiscais de aquisição dos medicamentos e/ou correlatos do Programa junto aos fornecedores, os cupons fiscais de venda, os cupons vinculados assinados pelos clientes e as respectivas receitas médicas.  
13.	Sem que sejam apresentadas as notas fiscais que comprovem a aquisição dos medicamentos que foram registrados no sistema como tendo sido dispensados não é possível atestar sua existência e que ele tenha sido de fato entregue ao beneficiário do Programa, o que possibilita a ocorrência da fraude denominada 'venda fantasma', simulação de venda que visa gerar o pagamento indevido pelo Ministério da Saúde. Dessa forma, para comprovar que a venda efetivamente ocorreu, deve-se haver prova da existência prévia, em estoque, dos medicamentos vendidos, não podendo, inclusive, apresentar nota fiscal de aquisição de medicamentos com código de barras (EAN) diferente do informado no momento da venda.
Auditoria do Denasus e Instauração da TCE
14.	A presente TCE originou-se de constatações do Departamento Nacional de Auditoria do SUS (Denasus) em auditoria realizada em outubro e novembro de 2014 com a finalidade de avaliar a execução do Programa Farmácia Popular do Brasil junto à sociedade empresária Drogaria Pró Saúde Ltda., abrangendo o período de fevereiro de 2011 a novembro de 2013, com foco no cumprimento das normas estabelecidas pela Portaria GM/MS nº 184/2011 e Portaria GM/MS nº 971/2012, vigentes à época, que dispõem sobre o Programa Farmácia Popular do Brasil.
15.	De acordo com o Relatório de Auditoria nº 14903 do Denasus e seus anexos (peças 4-5) , foram constatadas irregularidades que representavam [débito de] R$ 298.908,44, em valores históricos.  
16.	Foram constatadas, no referido Relatório, as seguintes irregularidades:
16.1.	Falta e/ou falha na documentação comprobatória de dispensações de medicamentos do Programa Farmácia Popular do Brasil, caracterizada por:
a) registro de dispensação de medicamentos sem notas fiscais que comprovem a aquisição, contrariando o disposto nos art. 27 da Portaria GM/MS nº 184/2011 e arts. 23, 39 e 40 da Portaria GM/MS nº 971/2012. Evidência: constatações 350073 e 350367 (peça 4, p. 5-7) ;
b) registro de dispensação de medicamentos em nome de funcionários, sem receita médica, contrariando o disposto nos arts. 21, 22 e 23 da Portaria GM/MS nº 971/2012. Evidência: constatação 350369 (peça 4, p. 8) ;
c) registro de dispensação de medicamentos em nome de pessoas falecidas, contrariando o disposto nos arts. 25, 27 e 44 da Portaria GM/MS nº 184/2011 e arts. 21, 23 e 40 da Portaria GM/MS nº 971/2012. Evidência: constatação 350370 (peça 4, p. 8) .
O detalhamento do débito apurado pelo Denasus consta da peça 4, p. 10-28. 
18.	Diante das constatações, o Denasus deu oportunidade de defesa aos responsáveis, em obediência aos princípios constitucionais que asseguram o direito ao contraditório e à ampla defesa, como demonstram as notificações expedidas em 4/12/2014 (peça 8) . Conforme cita o Relatório de Auditoria nº 14903, os responsáveis não apresentaram justificativa. 
19.	Superada a fase de defesa administrativa, foram emitidas notificações de cobrança pela Secretaria Executiva do FNS aos responsáveis, em ofícios emitidos em 8/3/2016 (peça 10) . Constam dos autos os avisos que comprovam o recebimento das comunicações (peça 11) .
20.	Assim, o motivo que levou à instauração da presente Tomada de Contas Especial está materializado pelo prejuízo causado pela sociedade empresária Drogaria Pró Saúde Ltda. ao Programa Farmácia Popular do Brasil, no valor histórico de R$ 298.908,44, no período de fevereiro de 2011 a novembro de 2013, tendo em vista as irregularidades que contrariaram as normas vigentes à época, especialmente a Portaria GM/MS nº 184/2011 e Portaria GM/MS nº 971/2012, frente às constatações apontadas no Relatório de Auditoria nº 14903 do Denasus (peças 4-5) e consolidadas na Matriz de Responsabilização acostada pelo órgão instaurador (peça 15) .
21.	Com base no Relatório de Auditoria do Denasus e com fundamento na IN/TCU 71/2012, alterada pela IN/TCU 76/2016 e DN/TCU 155/2016, o Fundo Nacional de Saúde autorizou a instauração de Tomada de Contas Especial (peças 1-2) .
22.	O Relatório Completo do Tomador de Contas Especial nº 154/2018 (peça 16) registra a apuração de fatos, a quantificação do dano, bem como a identificação dos responsáveis, nos termos do art. 2º da IN TCU 71/2012.
23.	Registra, ainda, que foi dada oportunidade de defesa aos responsáveis, conforme as notificações relacionadas no item 'V' do relatório do tomador, expedidas visando a regularização das contas e o ressarcimento do dano (peça 16, p. 9-10) . Conforme item 'VI' do mesmo relatório, os responsáveis não apresentaram justificativas, após a emissão do Relatório de Auditoria (peça 16, p. 10) . 
24.	O Tomador de Contas Especial, em seu Relatório nº 154/2018 (peça 16) , chegou às mesmas conclusões quanto às irregularidades apuradas pelo Denasus no Relatório de Auditoria nº 14903 (peças 4-5) . 
25.	Por fim, o tomador de contas concluiu pela responsabilização da sociedade empresária Drogaria Pró Saúde Ltda. solidariamente com o Sr. Vitor Breves de Paiva, quantificando-se o débito no valor de R$ 477.712,06, atualizado em 30/10/2018 (peça 16, p. 1) . A inscrição em conta de responsabilidade, no SIAFI, foi efetuada mediante a Nota de Lançamento de Sistema nº 2018NS043926, de 30/10/2018 (peça 14) .
26.	Uma vez concluída a TCE no âmbito do Fundo Nacional de Saúde, esta foi remetida ao Ministério da Transparência e Controladoria-Geral da União, o qual emitiu o Relatório de Auditoria nº 2054/2018 (peça 18) , que anui com as irregularidades constatadas no Relatório de Auditoria nº 14903 do Denasus (peças 4-5) e Relatório de Tomada de Contas Especial nº 154/2018 (peça 16) . 
27.	Diante disso, a Secretaria de Controle Interno certificou a irregularidade das contas (peça 19) , acompanhado do parecer do dirigente do órgão de controle interno (peça 20) , tendo o [então] Ministro de Estado da Saúde, Sr. Luiz Henrique Mandetta, registrado o conhecimento das conclusões daquele órgão de controle interno (peça 21) . 
28.	Autuada no TCU em 21/2/2020, foi realizada instrução preliminar com proposta de citação (peça 23) da empresa Drogaria Pró Saúde Ltda. (CNPJ 38.006.714/0001-80) e do Sr. Vitor Breves de Paiva (CPF 036.207.451/88) , proposta essa que obteve parecer favorável da subunidade (peça 24) e da unidade (peça 25) . 
29.	Os responsáveis foram citados por meio dos ofícios:
a) estabelecimento comercial Drogaria Pró Saúde Ltda.: 10850/2020 (peça 28) . Não há documento que ateste a ciência formal, dispensada, no entanto, pela apresentação de alegações de defesa (peça 33) ; 
b) Sr. Vitor Breves de Paiva: 10849/2020 (peça 29) , tendo tomado ciência no dia 8/4/2020, conforme atesta o AR constante da peça 30.
30.	No dia 11/5/2020, foi juntada procuração outorgando ao Sr. Bruno Jordano Barros Marinho, OAB/DF 47.302, e à Sra. Nathália da Silva Reis, OAB/DF 43.931, poderes para representar o estabelecimento comercial Drogaria Pró Saúde Ltda. (peça 33) e o Sr. Vitor Breves de Paiva (peça 34) . 
31.	No dia 11/5/2020, a empresa Drogaria Pró Saúde Ltda. e o Sr. Vitor Breves de Paiva apresentaram, de forma conjunta, suas alegações de defesa (peça 33) .
32.	No dia 15/5/2020, foi juntado despacho informando que as providências inerentes às comunicações processuais foram concluídas com validade da ciência dos responsáveis (peça 36) .
ANÁLISE DOS PRESSUPOSTOS DE PROCEDIBILIDADE DA IN/TCU 71/2012
Prejuízo ao Contraditório e Ampla Defesa
33.	Verifica-se que não há prejuízo ao contraditório e à ampla defesa, uma vez que não houve o transcurso de mais de dez anos desde o fato gerador sem que tenha havido a notificação dos responsáveis pela autoridade administrativa federal competente (art. 6º, inciso II, c/c art. 19 da IN/TCU 71/2012, modificada pela IN/TCU 76/2016) , pois os recursos transferidos e as despesas impugnadas referem-se aos exercícios de fevereiro de 2011 a novembro de 2013, e os responsáveis foram notificados sobre as irregularidades pela autoridade administrativa competente em 4/12/2014 (peça 8) , fato também verificado pelo tomador de contas no item 'V' do Relatório de Tomada de Contas Especial 154/2018 (peça 16) .
Valor de Constituição da TCE
34.	Verifica-se, também, que o valor atualizado do débito apurado (sem juros) em 1º/1/2017 é de R$ 399.189,94, portanto superior ao limite mínimo de R$ 100.000,00, na forma estabelecida conforme os arts. 6º, inciso I, e 19 da IN/TCU 71/2012, modificada pela IN/TCU 76/2016.
VERIFICAÇÃO DA EXISTÊNCIA DE OUTROS DÉBITOS
35.	Em atenção ao comando contido no item 9.4 do Acórdão 1772/2017-TCU-Plenário, de relatoria do Exmo. Ministro-Substituto Augusto Sherman Cavalcanti, e em atendimento ao disposto no art. 6º, § 1º, da Instrução Normativa TCU 71/2012, informa-se que não foi constatada a existência de outros débitos imputáveis aos responsáveis arrolados nestes autos em demais processos em tramitação no Tribunal. 
EXAME TÉCNICO
Esgotamento da via administrativa do Ministério da Saúde para ressarcimento do dano
36.	Preliminarmente, oportuno consignar que, nos termos do art. 23, § 1º, do Decreto 7.827/2012, que regulamenta a Lei Complementar 141/2012, e item 9.3.5.2 do Acórdão 1072/2017-TCU-Plenário (Relator Min. Bruno Dantas) , foram esgotadas, na via administrativa de controle interno do Ministério da Saúde, as medidas para ressarcimento do dano, conforme notificações aos responsáveis em 8/3/2016 (peça 10) .
Caracterização das irregularidades geradoras do dano ao erário
37.	Extrai-se da situação sintetizada na seção 'histórico' desta instrução que o tomador de contas identificou como ilícito gerador do dano as seguintes irregularidades, o que teria ocasionado um prejuízo de R$ 298.908,44:
37.1	Falta e/ou falha na documentação comprobatória de dispensações de medicamentos do Programa Farmácia Popular do Brasil, caracterizada por
Ocorrência 1: registro de dispensação de medicamentos sem notas fiscais que comprovem a aquisição;
Dispositivos violados: art. 27 da Portaria GM/MS nº 184/2011 e arts. 23, 39 e 40 da Portaria GM/MS nº 971/2012;
Responsáveis: Drogaria Pró Saúde Ltda. e Sr. Vitor Breves de Paiva, sócio administrador, no período de 21/9/2010 a 2/12/2016.
Condutas: registrar a dispensação de medicamentos sem notas fiscais que comprovem a aquisição.
Evidência:  Constatação 350073 e 350367 do Relatório de Auditoria nº 14903 do Denasus (peça 4, p. 5-7) ;
Ocorrência 2: registro de dispensação de medicamentos em nome de funcionários, sem receita médica;
Dispositivos violados: arts. 21, 22 e 23 da Portaria GM/MS nº 971/2012;
Responsáveis: Drogaria Pró Saúde Ltda. e Sr. Vitor Breves de Paiva, sócio administrador, no período de 21/9/2010 a 2/12/2016;  
Condutas: registrar dispensação de medicamentos em nome de funcionários, sem receita médica;
Evidência: Constatação 350369 do Relatório de Auditoria nº 14903 do Denasus (peça 4, p. 8) ;
Ocorrência 3: registro de dispensação de medicamentos em nome de pessoas falecidas;
Dispositivos violados: arts. 25, 27 e 44 da Portaria GM/MS nº 184/2011 e arts. 21, 23 e 40 da Portaria GM/MS nº 971/2012;
Responsáveis: Drogaria Pró Saúde Ltda. e Sr. Vitor Breves de Paiva, sócio administrador, no período de 21/9/2010 a 2/12/2016;
Condutas: registro de dispensação de medicamentos em nome de pessoas falecidas;
Evidência: Constatação 350370 do Relatório de Auditoria nº 14903 do Denasus (peça 4) 
38.	Conforme discorrido a seguir no tópico desta peça instrutória intitulado 'Responsabilização da Pessoa Física dos Sócios e Dirigentes dos Estabelecimentos Comerciais e Individualização das Condutas', está devidamente caracterizada a responsabilidade de cada pessoa, física e jurídica, incluída na relação de responsáveis desta tomada de contas especial, tendo em vista a natureza jurídica da farmácia ou drogaria, bem como o papel que as pessoas físicas exerciam à frente do negócio.
Responsabilização da Pessoa Física dos Sócios e Dirigentes dos Estabelecimentos Comerciais e Individualização das Condutas
39.	Devido ao caráter convenial conferido à relação entre o poder público e o particular no âmbito do Programa Farmácia Popular do Brasil, conforme art. 2º das Portarias GM/MS nº 184/2011, 971/2012 e 111/2016, a jurisprudência do TCU tem se solidificado no sentido de que sejam responsabilizados, além da pessoa jurídica, também seus administradores, pessoalmente, a comprovar a regular aplicação dos recursos públicos desse programa submetidos às suas decisões. Nesse diapasão, acerca das irregularidades constatadas na execução do PFPB, julgados recentes do TCU, a exemplo dos Acórdão 3796/2020-TCU-Primeira Câmara (rel. Min. Vital do Rêgo) , 2395/2020 - Primeira Câmara (rel. Min. Subst. Weder de Oliveira) e 2386/2020 - Primeira Câmara (rel. Min. Subst. Augusto Sherman) , têm responsabilizado a pessoa jurídica da farmácia/drogaria credenciada em solidariedade com a pessoa física dos seus administradores, não pelo instituto da desconsideração da personalidade jurídica, mas pela obrigação de prestar contas decorrente da natureza convenial da relação jurídica estabelecida. 
40.	Sobre o assunto é claro o voto condutor do Acórdão 5259/2018-TCU-Primeira Câmara, rel. Min. Vital do Rêgo:
'Com relação à matéria de fato, como bem ressaltou o MPTCU, a norma que instituiu o PFPB (art. 2º, inciso II, da Portaria 184/2011, sucedido pelo art. 2º, inciso II, Portaria 111/2016) atribuiu ao programa, expressamente, a natureza de convênio, por meio do qual é outorgado ao particular (farmácia ou drogaria integrante da rede privada) a gestão de recursos públicos. Assim, ao assumir voluntariamente o múnus público de gestão de recursos do PFPB, o particular se submete à obrigação de prestar contas, conforme disposto no artigo 70, parágrafo único, da Constituição, e, eventual responsabilização em caso mau uso dos recursos geridos, consoante dispõe o artigo 71, inciso II, da CF/1988.
Nesse contexto, compartilho o entendimento do MPTCU, no sentido de que, ao se considerar a gestão de recursos públicos no âmbito de uma pessoa jurídica de direito privado, as decisões das pessoas naturais administradoras dessa pessoa jurídica determinam a destinação a ser dada àqueles recursos públicos. Isso faz com que, além da pessoa jurídica, também seus administradores sejam obrigados, pessoalmente, a comprovar a regular aplicação dos recursos públicos submetidos às suas decisões, a exemplo do que deliberou esta Corte no Acórdão 8969/2016-TCU-Segunda Câmara (Rel. Min. Raimundo Carreiro) .'
41.	Dessa forma, nos casos em que o estabelecimento comercial farmacêutico é uma sociedade limitada (Ltda.) , devem ser chamados aos autos a pessoa jurídica em solidariedade com a (s) pessoa (s) física (s) do (s) sócio (s) -administrador (es) , com suas responsabilidades restritas aos períodos de administração. Da mesma forma ocorre nos casos em que o estabelecimento comercial farmacêutico é uma empresa individual de responsabilidade limitada (Eireli) , nos quais devem ser chamados aos autos a pessoa jurídica em solidariedade com a pessoa física do dirigente.
42.	O caso concreto tratado nesta TCE envolve o estabelecimento comercial Drogaria Pró Saúde Ltda. (CNPJ 38.006.714/0001-80) , constituído sob a natureza jurídica de sociedade limitada, devendo assim ser responsabilizados também os seus sócios administradores constantes do quadro societário à época das ocorrências, tratando-se, no caso em tela, do Sr. Vitor Breves de Paiva (CPF XXX.207.451-XX) , sócio administrador no período de 21/9/2010 a 2/12/2016.
43.	Cumpre informar que, em consulta ao sistema de Cadastro Nacional de Pessoa Jurídica da Receita Federal do Brasil, verifica-se que a situação cadastral da empresa Drogaria Pró Saúde Ltda. (CNPJ 38.006.714/0001-80) se encontra como 'baixada', liquidada de maneira voluntária. Dessa maneira, a dissolução da empresa se deu de forma regular, uma vez que foi devidamente comunicado à Receita Federal do Brasil. 
44.	Considerando os ilícitos acima identificados, a imputação de responsabilidade atende aos pressupostos estabelecidos na jurisprudência desta Corte de Contas. Com efeito, há elementos para individualizar as condutas, o nexo de causalidade entre estas e as irregularidades geradoras do dano e está caracterizada a atuação, no mínimo culposa, dos responsáveis, conforme resumido na matriz de responsabilização anexa a esta instrução e demonstrado na descrição das ocorrências listadas no tópico retro 'Caracterização das Irregularidades Geradoras do Dano ao Erário'.
45.	Encontram-se, dessa forma, elementos probatórios nos autos que autorizam a responsabilização da empresa Drogaria Pró Saúde Ltda. e do Sr. Vitor Breves de Paiva, na condição de sócio administrador. 
46.	Na seara do Direito Financeiro, é cediço que cabe ao responsável demonstrar, por meio da documentação exigida nos normativos do PFPB, a boa e regular aplicação dos recursos públicos federais geridos no âmbito do referido programa, ainda que tais recursos financeiros lhes tenham sido repassados posteriormente à dispensação dos medicamentos, pois fora feito com base nas informações prestadas pelo estabelecimento comercial farmacêutico à luz das exigências previamente estabelecidas e aceitas pelo ente privado. 
47.	Cabia às pessoas aqui responsabilizadas comprovar, por meio de documentos hábeis (notas fiscais de entrada, receitas médicas, cupons vinculados, cupons fiscais etc.) , que as dispensações de medicamentos respeitaram os normativos do programa.
Citações
48.	Em cumprimento ao Despacho do Secretário da Secex-TCE (peça 25) , foi promovida a citação dos responsáveis por meio dos ofícios:
	a) estabelecimento comercial Drogaria Pró Saúde Ltda.: 10850/2020 (peça 28) . Não há documento que ateste a ciência formal, sanada, no entanto, pela apresentação de alegações de defesa (peça 33) ; 
	b) Sr. Vitor Breves de Paiva: 10849/2020 (peça 29) , tendo tomado ciência no dia 8/4/2020, conforme atesta o AR constante da peça 30.
Alegações de defesa
49.	No documento constante da peça 33, os responsáveis:
Primeira alegação
50.	Alegam que se aplica ao presente caso o instituto da prescrição, que seria de três anos, conforme Lei 9.873/99, haja vista se tratar de fatos ocorridos nos anos de 2011 a 2013 e a Tomada de Contas Especial ter sido iniciada apenas no ano de 2020.
Análise
51,	Conforme Acórdão 374/2017-TCU-Plenário, rel. Min. Bruno Dantas, o instituto da prescrição nos processos do TCU obedece ao art. 37, § 5º, da Constituição Federal, no que tange ao ressarcimento do prejuízo, e ao art. 205 da Lei 10.406/2002 (Código Civil) , no que se refere à pretensão punitiva. Assim, quanto ao débito, a ação é imprescritível, e quanto à aplicação de sanções, ela prescreve em dez anos a contar da data de ocorrência das irregularidades.
52.	Dessa forma, não assiste razão ao defendente, haja vista a pretensão de ressarcimento ser imprescritível e a pretensão punitiva prescrever em dez anos. Como os fatos geradores ocorreram entre 2011 e 2013, há menos de dez anos, não houve a prescrição da pretensão punitiva.
Segunda alegação
53.	Alegam que não haveria responsabilidade do Sr. Vitor Breves de Paiva pelas irregularidades ocorridas e que não poderia ser penalizado apenas por ser proprietário da farmácia. Alegam que somente poderia ser responsabilizada a pessoa jurídica, solicitando a retirada do Sr. Vitor Breves de Paiva da presente demanda e que, caso fosse necessário responsabilizar alguma pessoa física, deveria ser responsabilizado o Sr. Edson Videschi, responsável técnico da farmácia e responsável pela gestão do PFPB. 
Análise
54.	A pessoa jurídica que participa do Programa Farmácia Popular do Brasil (PFPB) assume a gestão de recursos públicos, submetendo-se à obrigação de prestar contas, conforme disposto no art. 70, parágrafo único, da Constituição Federal, e sujeitando-se a eventual responsabilização em solidariedade com seus administradores, caso configurado o mau uso dos recursos geridos, nos termos do art. 71, inciso II, da Lei Maior (Acórdãos 2.457/2019 e 5.259/2018, ambos TCU-Primeira Câmara e relatados pelo Ministro Vital do Rêgo) .
55.	Outrossim, ao se considerar a gestão de recursos públicos no âmbito de uma pessoa jurídica de direito privado, as decisões das pessoas naturais administradoras dessa pessoa jurídica determinam a destinação a ser dada àqueles recursos públicos. Isso faz com que, além da pessoa jurídica, também seus administradores sejam obrigados, pessoalmente, a comprovar a regular aplicação dos recursos públicos submetidos às suas decisões, a exemplo do que deliberou esta Corte no Acórdão 8969/2016-TCU-Segunda Câmara (Relator Ministro Raimundo Carreiro) .
56.	Assim, ao assumir voluntariamente o múnus público de gestão de recursos do PFPB, o particular se submete à obrigação de prestar contas, conforme disposto no artigo 70, parágrafo único, da Constituição, e, eventual responsabilização em caso de mau uso dos recursos geridos, consoante dispõe o artigo 71, inciso II, da CF/1988, em conjunto com a pessoa jurídica.
57.	Corrobora esse entendimento a Súmula-TCU 286, segundo a qual: 'A pessoa jurídica de direito privado destinatário de transferências voluntárias de recursos federais feitas com vistas à consecução de finalidade pública responde solidariamente com seus administradores pelos danos causados ao Erário na aplicação desses recursos'.
58.	Conforme Contrato Social constante da peça 6, cláusula oitava, a administração da sociedade era exercida pelo sócio Vitor Breves de Paiva. Dessa forma, não assiste razão aos defendentes, já que, embora as atividades de operacionalização do Programa Farmácia Popular possam ser delegadas, ao administrador permanece a responsabilidade pela sua gestão e fiscalização, não podendo se isentar da responsabilidade pelo mau uso dos recursos geridos sob o pretexto de que a operacionalização do Programa era realizada por funcionário do estabelecimento. 
Terceira alegação
59.	Alegam que teria ficado comprovada a efetiva aquisição e posterior dispensação dos medicamentos, que foram entregues ao consumidor, atingindo o escopo final do programa, mesmo supostamente havendo ausência de comprovação fiscal, o objetivo final fora atingido, qual seja, a entrega dos medicamentos.
60.	Alegam que os erros formais junto ao sistema do 'Programa Farmácia Popular do Brasil' não poderiam ensejar a conclusão de que houve a dispensação sem comprovação de aquisição, mas mero erro formal, que não poderia implicar na obrigação de devolução de valores, já que a origem estaria comprovada.
Análise
61.	A participação no Programa Farmácia Popular do Brasil - PFPB se dá por meio de adesão, de forma que as farmácias e drogarias que pretendem participar devem atender aos critérios previstos nas Portarias que o regulamentam. A participação não constitui uma obrigatoriedade aos estabelecimentos farmacêuticos, mas sim uma manifestação de vontade, com celebração de convênio entre o estabelecimento e o Ministério da Saúde. As normas instituidoras do PFPB são de consulta pública e devem ser cumpridas pelos estabelecimentos que desejem dele participar, devendo, inclusive, atestar estar ciente de todo o conteúdo e exigências previstas mediante apresentação de requerimento e assinatura de termo de adesão. 
62.	Para atestar a veracidade e legalidade das dispensações realizadas é necessário armazenar e manter, por um prazo de 5 (cinco anos) , as notas fiscais de aquisição dos medicamentos e/ou correlatos do Programa junto aos fornecedores, os cupons fiscais de venda, os cupons vinculados assinados pelos clientes e as respectivas receitas médicas.  
63.	Sem que sejam apresentadas as notas fiscais que comprovem a aquisição dos medicamentos que foram registrados no sistema como tendo sido dispensados não é possível atestar a sua existência e nem que ele tenha sido de fato entregue ao beneficiário do Programa, o que possibilita a ocorrência da fraude denominada 'venda fantasma', simulação de venda que visa gerar o pagamento indevido pelo Ministério da Saúde. Dessa forma, para comprovar que a venda efetivamente ocorreu, deve-se ter prova da existência prévia, em estoque, dos medicamentos vendidos.
64.	Conforme Portaria GM/MS 184/2011, art. 21, e Portaria GM/MS 971/2012, art 17, vigentes à época, a Autorização de Dispensação de Medicamentos e Correlatos (ADM) será processada por meio eletrônico, em tempo real, com base no código de barras (EAN) disposto na embalagem do medicamento e/ou correlato. O preenchimento do EAN na Nota Fiscal Eletrônica é obrigatório desde 1º/7/2011, conforme ajuste SINIEF nº 16/2010 do Conselho Nacional de Política Fazendária (Confaz) , que tem por objetivo reduzir fraudes, desvios e falsificação de medicamentos, uma vez que, por meio do EAN, é possível rastrear toda a cadeia logística do produto.
65.	Dessa forma, não assiste razão ao defendente, já que o não cumprimento dos requisitos formais estabelecidos pela Portaria que rege o PFPB impede que seja comprovada a legalidade das supostas dispensações realizadas.
Quarta alegação
66.	Alegam que não seria possível saber se o CPF para o qual foi destinada a venda é de pessoa falecida no momento da operação, já que o sistema não fornece tal informação. Alegam que tais vendas foram realizadas por meio de procuração aos seus representantes legais.
Análise
67.	De acordo com o art. 32 da Portaria GM/MS 184/2011 e art. 28 da Portaria GM/MS 971/2012, fica dispensada a obrigatoriedade da presença física do paciente, titular da prescrição, laudo ou atestado médico, quando se tratar de incapaz e pessoas com mais de 60 anos.
68.	Ainda segundo o art. 28, a dispensação dos medicamentos e/ou correlatos nesses casos somente será realizada mediante apresentação dos seguintes documentos: I - do paciente, titular da receita, de documento oficial com foto, o qual conste o seu número de CPF, salvo menor de idade que permite a apresentação da certidão de nascimento; e II - do representante legal, o qual assumirá, juntamente com o estabelecimento, as responsabilidades pela efetivação da transação: CPF e RG.
69.	Por fim, conforme o §2 do art. 28 da Portaria GM/MS 971/2012, as farmácias e drogarias deverão providenciar 2 (duas) cópias da documentação prevista neste artigo no ato da compra, arquivando-as uma em meio físico e outra em meio magnético e/ou arquivo digitalizado no próprio estabelecimento, e mantê-las por 5 (cinco) anos para apresentação sempre que for solicitada.
70.	Em que pese alegar que a dispensação de medicamentos e/ou correlatos em nome de pessoas falecidas se deu por meio de procuração, o responsável não trouxe aos autos a documentação prevista no art. 28, a qual comprovaria que tais dispensações teriam sido, de fato, realizadas por meio de procuração.
Quinta alegação
71.	Alegam que não houve treinamento e capacitação para a atuação no PFPB, que o manual de orientação teria sido feito apenas no ano de 2016, que demasiadas seriam as regras para serem obedecidas e compreendidas por funcionários totalmente leigos à compreensão de diversas legislações.
72.	Desse modo, não seria razoável a condenação dos defendentes apenas em razão da suposta falta de apresentação de alguns documentos, os quais se tornariam, inclusive, impossíveis de se armazenar por tanto tempo. Não se poderia condenar financeiramente, mas apenas entender como meras irregularidades administrativas.
Análise
73.	A participação no Programa Farmácia Popular do Brasil - PFPB se dá por meio de adesão, de forma que as farmácias e drogarias que pretendem participar devem atender aos critérios previstos nas Portarias que o regulamentam. A participação não constitui uma obrigatoriedade aos estabelecimentos farmacêuticos, mas sim uma manifestação de vontade, com celebração de convênio entre o estabelecimento e o Ministério da Saúde. As normas instituidoras do PFPB são de consulta pública e devem ser cumpridas pelo estabelecimento que deseje dele participar, devendo, inclusive, atestar estar ciente de todo o conteúdo e exigências previstas mediante apresentação de requerimento e assinatura de termo de adesão.
74.	Não assiste razão aos defendentes, já que assinaram termo de adesão no qual requeriam a habilitação nas condições estabelecidas pela portaria que rege o Programa, da qual declararam expressamente estar cientes de todo o conteúdo e exigências, as quais aceitaram e se comprometeram a cumprir. As regras a serem seguidas, no que tange ao PFPB, estavam dispostas nas Portarias GM/MS 184/2011 e 971/2012, vigentes à época. Ademais, conforme as mencionadas portarias, o período de guarda obrigatória dos documentos era de cinco anos. Entre o período da primeira irregularidade, ocorrida em fevereiro de 2011, e a Auditoria nº 14903 do Denasus (peça 4) , realizada em outubro de 2014, não havia se passado cinco anos.
Sexta alegação
75.	Por fim, alegam os responsáveis não existir nenhuma prova contundente no sentido de comprovar que efetivamente houve a má fé quando da realização dos procedimentos, não podendo os defendentes serem condenados em virtude apenas de tratos formais, já que os remédios teriam sido entregues a quem de direito.
Análise
Culpabilidade
76.	No âmbito do TCU, é considerado de boa-fé o responsável que, embora tenha concorrido para o dano ao erário ou outra irregularidade, seguiu as normas pertinentes, os preceitos e os princípios do direito. A análise, portanto, é feita sob o ponto de vista objetivo, sem que seja necessária a comprovação de má-fé (dolo) , mas apenas da ausência de boa-fé objetiva (Acórdão 7936/2018-TCU-Segunda Câmara, rel. Min. Augusto Sherman) .
77.	Dessa forma, não é possível atestar a boa-fé dos responsáveis, já que o dano decorreu justamente do descumprimento das normas e princípios do Programa Farmácia Popular do Brasil - PFPB. É possível afirmar que os responsáveis tinham consciência da ilicitude dos atos, haja vista terem assinado termo de adesão no qual requereram a habilitação nas condições estabelecidas pela Portaria que rege o Programa, da qual declararam expressamente estarem cientes de todo o conteúdo e exigências, as quais aceitaram e se comprometeram a cumprir.
Verificação do Prazo de Prescrição da Pretensão Punitiva
78.	Observa-se não ter ocorrido a prescrição da pretensão punitiva por parte do TCU que, nos termos do entendimento firmado no Acórdão 1441/2016-TCU-Plenário (Rel. Ministro Benjamin Zymler) , subordina-se ao prazo geral de prescrição indicado no art. 205 do Código Civil, qual seja, dez anos contados a partir da data de ocorrência da irregularidade sancionada, nos termos do art. 189 do Código Civil. As irregularidades discutidas nesta TCE ocorreram nos exercícios de fevereiro de 2011 a novembro de 2013, bem como houve interrupção do prazo prescricional, em 19/3/2020, em função do ato que determinou as citações (peça 25) , portanto há menos de 10 anos.
CONCLUSÃO
79.	Em face da análise promovida na seção 'Exame Técnico', propõe-se rejeitar as alegações de defesa apresentadas pelo estabelecimento comercial Drogaria Pró Saúde Ltda. (CNPJ 38.006.714/0001-80) , e pelo Sr. Vitor Breves de Paiva (CPF XXX.207.451-XX) , uma vez que não foram suficientes para sanear as irregularidades a eles atribuídas.
80.	Por fim, inexistindo nos autos elementos que demonstrem a boa-fé dos responsáveis ou a ocorrência de outros excludentes de culpabilidade, conforme exposto na seção 'Culpabilidade', devem suas contas ser, desde logo, julgadas irregulares, nos termos do art. 202, § 6º, do Regimento Interno/TCU, procedendo-se à sua condenação em débito e à aplicação da multa prevista no art. 57 da Lei 8.443/1992."
3.	Com base em tais considerações, a unidade especializada, em uníssono, apresentou a seguinte proposta de mérito (peças 37, pp. 12/14, 38 e 39) :
"a) rejeitar as alegações de defesa apresentadas pelo estabelecimento comercial Drogaria Pró Saúde Ltda. e pelo Sr. Vitor Breves de Paiva; 
b) com fundamento nos arts. 1º, inciso I, 16, inciso III, alíneas b e c da Lei 8.443/1992 c/c os arts. 19 e 23, inciso III, da mesma Lei, e com arts. 1º, inciso I, 209, inciso II e III, 210 e 214, inciso III, do Regimento Interno, que sejam julgadas irregulares as contas do estabelecimento comercial Drogaria Pró Saúde Ltda. (CNPJ 38.006.714/0001-80) e do Sr. Vitor Breves de Paiva (CPF XXX.207.451-XX) , e condená-los, solidariamente, ao pagamento das quantias a seguir especificadas, com a fixação do prazo de quinze dias, a contar das notificações, para comprovar, perante o Tribunal (art. 214, inciso III, alínea a, do Regimento Interno/TCU) , o recolhimento das dívidas aos cofres do Fundo Nacional de Saúde, atualizadas monetariamente e acrescidas dos juros de mora, calculados a partir das datas discriminadas, até a data dos recolhimentos, na forma prevista na legislação em vigor, abatendo-se, na oportunidade, os valores já ressarcidos:
	DATA 
	VALOR (R$) 
	D/C

	24/02/2011
	75,33
	D

	31/03/2011
	642,82
	D

	25/04/2011
	2437,62
	D

	31/05/2011
	315,40
	D

	31/05/2011
	4,32
	D

	29/06/2011
	2388,84
	D

	10/08/2011
	2998,54
	D

	09/09/2011
	3135,44
	D

	27/09/2011
	3686,53
	D

	18/11/2011
	3484,06
	D

	09/12/2011
	4364,49
	D

	09/12/2011
	26,73
	D

	30/12/2011
	5785,02
	D

	08/02/2012
	9083,03
	D

	12/03/2012
	14045,62
	D

	27/03/2012
	13832,60
	D

	27/04/2012
	12490,87
	D

	27/04/2012
	10,18
	D

	13/06/2012
	8856,93
	D

	14/06/2012
	584,82
	D

	14/06/2012
	10,18
	D

	26/07/2012
	6991,44
	D

	27/07/2012
	544,32
	D

	27/07/2012
	10,18
	D

	23/08/2012
	2893,70
	D

	24/08/2012
	680,40
	D

	24/08/2012
	10,18
	D

	10/09/2012
	1945,40
	D

	10/09/2012
	869,13
	D

	10/09/2012
	10,18
	D

	11/10/2012
	20910,80
	D

	15/10/2012
	1308,15
	D

	09/11/2012
	8541,50
	D

	20/11/2012
	504,63
	D

	20/11/2012
	10,18
	D

	18/12/2012
	3136,20
	D

	19/12/2012
	10,18
	D

	30/12/2012
	255,96
	D

	30/12/2012
	10,18
	D

	31/12/2012
	15632,65
	D

	19/02/2013
	308,61
	D

	19/02/2013
	10,18
	D

	07/03/2013
	21040,95
	D

	14/03/2013
	6912,30
	D

	15/03/2013
	887,15
	D

	15/03/2013
	10,18
	D

	15/03/2013
	25,56
	D

	29/04/2013
	1334,72
	D

	29/04/2013
	10,18
	D

	08/05/2013
	3811,40
	D

	31/05/2013
	1044,09
	D

	31/05/2013
	13048,10
	D

	31/05/2013
	10,18
	D

	04/06/2013
	19488,74
	D

	05/06/2013
	1197,99
	D

	28/06/2013
	20752,75
	D

	28/06/2013
	499,77
	D

	28/06/2013
	10,18
	D

	31/07/2013
	886,14
	D

	31/07/2013
	18185,65
	D

	31/07/2013
	10,18
	D

	02/09/2013
	22395,40
	D

	02/09/2013
	2047,68
	D

	02/09/2013
	10,18
	D

	01/10/2013
	1444,23
	D

	01/10/2013
	10,18
	D

	02/10/2013
	8586,74
	D

	12/11/2013
	2394,30
	D

c)	aplicar ao estabelecimento comercial Drogaria Pró Saúde Ltda. (CNPJ 38.006.714/0001-80) e ao Sr. Vitor Breves de Paiva (CPF XXX.207.451-XX) , individualmente, a multa prevista no art. 57 da Lei 8.443/1992 c/c o art. 267 do Regimento Interno, com a fixação do prazo de quinze dias, a contar das notificações, para comprovar, perante o Tribunal (art. 214, inciso III, alínea a, do Regimento Interno/TCU) , o recolhimento das dívidas aos cofres do Tesouro Nacional, atualizadas monetariamente desde a data do acórdão até a dos efetivos recolhimentos, se forem pagas após o vencimento, na forma da legislação em vigor;
d) autorizar, desde logo, nos termos do art. 28, inciso II, da Lei 8.443/1992, a cobrança judicial das dívidas, caso não atendidas as notificações;
e) autorizar, desde logo, e com fundamento no art. 26, da Lei 8.443/1992 c/c o art. 217, do Regimento Interno/TCU, caso seja do interesse dos responsáveis, o parcelamento das dívidas em até 36 parcelas, devendo incidir, sobre cada uma, os encargos legais devidos, sem prejuízo de alertá-los de que, caso optem por essa forma de pagamento, a falta de comprovação do recolhimento de qualquer parcela implicará o vencimento antecipado do saldo devedor, nos termos do art. 26, parágrafo único, e 59, da Lei 8.443/1992 c/c o art. 217, § 2º, do Regimento Interno/TCU;
 f)	encaminhar cópia da deliberação ao Procurador-Chefe da Procuradoria da República no Distrito Federal, nos termos do § 3º do art. 16 da Lei 8.443/1992 c/c o § 7º do art. 209 do Regimento Interno do TCU, para adoção das medidas cabíveis; e comunicar-lhe que o relatório e o voto que a fundamentarem podem ser acessados por meio do endereço eletrônico www.tcu.gov.br/acordaos e que, caso haja interesse, o Tribunal pode enviar-lhe cópia desses documentos sem qualquer custo."
4.	O Parquet especializado, em parecer da lavra do Subprocurador-Geral Paulo Soares Bugarin, anuiu à proposta da Secex/TCE (peça 40) .
		É o Relatório.

Bruno Jordano Barros Marinho, OAB/DF 47.302, e Nathália da Silva Reis, OAB/DF 43.931.

Subprocurador-Geral Paulo Soares Bugarin.

TOMADA DE CONTAS ESPECIAL. PROGRAMA FARMÁCIA POPULAR DO BRASIL - AQUI TEM FARMÁCIA POPULAR. NATUREZA CONVENIAL. DISPENSAÇÃO DE MEDICAMENTOS E CORRELATOS EM DESACORDO COM AS NORMAS REGENTES DO PROGRAMA. CITAÇÃO. ÔNUS DO GESTOR DE COMPROVAR O CORRETO EMPREGO DOS RECURSOS PÚBLICOS. REJEIÇÃO DA DEFESA APRESENTADA. CONTAS IRREGULARES. DÉBITO. MULTA. 1. O ônus de comprovar a regular aplicação da integralidade dos recursos públicos compete ao responsável, por meio de documentação consistente, a demonstrar cabalmente os gastos efetuados na execução das ações do programa federal indicado. 2. Julgam-se irregulares as contas do responsável, condenando-o ao pagamento do débito e da multa pertinente, quando não comprovada a regularidade na aplicação dos recursos objeto do Programa Farmácia Popular do Brasil - Aqui Tem Farmácia Popular.

TOMADA DE CONTAS ESPECIAL (TCE)

Secretaria de Controle Externo de Tomada de Contas Especial - Secex/TCE.

Em exame a Tomada de Contas Especial instaurada pelo Fundo Nacional de Saúde - FNS, em desfavor da firma Drogaria Pró Saúde Ltda. e do Sr. Vitor Breves de Paiva, tendo por fundamento a aplicação irregular dos recursos do Sistema Único de Saúde - SUS, no âmbito do Programa Farmácia Popular do Brasil - Aqui Tem Farmácia Popular - PFPB, ocasionando prejuízo ao FNS de R$ 298.908,44, em valores históricos.
2.	As irregularidades objeto deste processo foram constatadas pelo Departamento Nacional de Auditoria do Sistema Único de Saúde - Denasus em fiscalização realizada nos períodos de 8 a 10/10/2014 - fase analítica, de 13 a 15/10/2014 - fase de execução in loco - e de 10 a 18/11/2014 - fase de produção do Relatório (peça 4) , cujo escopo foi avaliar a execução do Programa Farmácia Popular do Brasil junto à empresa Drogaria Pró Saúde Ltda. (peça 4, p. 4) . Essa auditoria abrangeu o período de fevereiro de 2011 a novembro de 2013 e teve por objetivo averiguar o cumprimento das normas estabelecidas pelas Portarias GM/MS 184/2011 (vigente até 15/5/2012) , 971/2012 (vigente até 27/1/2016) e 111/2016 (atualmente em vigência) , as quais dispõem sobre aquele Programa.
3.	O Denasus apontou, como ensejadoras do dano ao erário em foco, as seguintes impropriedades (peça 4) : 
	a) registro de dispensação de medicamentos sem notas fiscais que comprovem a aquisição, em contrariedade ao disposto no art. 27 da Portaria GM/MS 184/2011 e arts. 23, 39 e 40 da Portaria GM/MS 971/2012 (R$ 298.688,95, peça 4, p. 5,6 e 100) ; 
	b) registro de dispensação de medicamentos em nome de funcionários, sem receita médica, em desrespeito ao disposto nos arts. 21, 22 e 23 da Portaria GM/MS 971/2012 (R$ 193,93, peça 4, p. 7 e 112) ; 
	c) registro de dispensação de medicamentos em nome de pessoas falecidas, em afronta ao disposto nos arts. 25, 27 e 44 da Portaria GM/MS 184/2011 e arts. 21, 23 e 40 da Portaria GM/MS 971/2012 (R$ 25,56, peça 4, p. 8 e 116) .
4.	Em face das ocorrências, o Denasus instaurou a presente Tomada de Contas Especial, quantificando o débito em R$ 298.908,44 e imputando-o solidariamente à Drogaria Pró Saúde Ltda. e ao seu sócio administrador, o Sr. Vitor Breves de Paiva (peça 16) . 
5.	No âmbito deste Tribunal, a Secex/TCE, com base em delegação de competência deste Relator, efetuou a citação solidária dos responsáveis pelo débito de R$ 298.908,44 (peças 28 e 29) .
6.	As alegações de defesa foram apresentadas de forma conjunta à peça 33. Em síntese, os responsáveis argumentaram, que: 
	a) deveria ser adotado o prazo prescricional de três anos, previsto no art. 1º, §1º da Lei 9.873/1999; 
	b) somente poderia ser responsabilizada a pessoa jurídica e, caso fosse necessário responsabilizar alguma pessoa física, que fosse o Sr. Edson Videschi, responsável técnico da farmácia e pela gestão do PFPB; 	
	c) teria ficado comprovada a efetiva aquisição e posterior dispensação dos medicamentos, com atingimento do objetivo final, mesmo supostamente havendo ausência de comprovação fiscal, caracterizando erro formal, pois a origem estaria comprovada;
	d) não seria possível saber que o CPF para o qual foi destinada a venda, por meio de procuração a representantes legais, é de pessoa falecida, tendo em vista que o sistema não fornece tal informação; 	
	e) não teria havido treinamento prévio e capacitação para a atuação no PFPB, inclusive o manual de orientação teria sido feito apenas no ano de 2016, sendo demasiadas as regras para serem obedecidas e compreendidas por funcionários leigos, além de ser impossível armazenar todos os documentos por longo tempo; e 
	f) não existiriam elementos contundentes a comprovar que houve a má-fé quando da realização dos procedimentos.
7.	Promovido o exame dos argumentos carreados ao processo, a unidade técnica, propôs, sinteticamente: i) julgar irregulares as contas do Sr. Vitor Breves de Paiva e da firma Drogaria Pró Saúde Ltda., imputando-se-lhes, em solidariedade, o débito apurado nos autos; ii) aplicar aos responsáveis a multa pecuniária insculpida no art. 57 da Lei 8.443/1992; e iii) remeter cópia do Acórdão que sobrevier ao Ministério Público da União. 
8.	O Parquet especializado, em parecer da lavra Subprocurador-Geral Paulo Soares Bugarin, anuiu à proposta da Secex/TCE. 
II
9. 	O PFPB, cujo objetivo é oferecer à população acesso a medicamentos considerados essenciais, de modo a diminuir o custo dos remédios no orçamento familiar, foi criado pela Lei 10.858/2004, e regulamentado pelo Decreto 5.090/2004.
10.	A modalidade Aqui Tem Farmácia Popular do PFPB tem natureza convenial, conforme dispõe a Portaria GM/MS 184/2011 e as normas que a sucederam, como a Portaria GM/MS 971/2012, a Portaria GM/MS 111/2016 e a Portaria de Consolidação GM/MS 5/2017. 
11.	Nos termos do art. 10 da Portaria GM/MS 971/2012, podem participar do PFPB - Aqui Tem Farmácia Popular as farmácias e drogarias que atenderem a determinados critérios, dentre os quais: a assinatura pelo representante legal da empresa do requerimento e o termo de adesão.
12.	As farmácias e drogarias que aderem ao PFPB fornecem aos cidadãos, de forma gratuita, medicamentos para o tratamento da hipertensão, diabetes e asma. Além destes, são disponibilizados, com até 90% de desconto, medicamentos para rinite, dislipidemia, doença de Parkinson, osteoporose e glaucoma e, ainda, anticoncepcionais e fraldas geriátricas.
13.	Cumpre destacar que, ao assinar o termo de adesão, a pessoa jurídica participante do PFPB - Aqui Tem Farmácia Popular assume a responsabilidade de bem executar o programa e de armazenar e manter os documentos necessários à comprovação de que as vendas efetivamente ocorreram de forma adequada, tais quais as notas fiscais de aquisição dos medicamentos e/ou correlatos do Programa junto aos fornecedores, os cupons fiscais de venda, os cupons vinculados assinados pelos clientes e as respectivas receitas médicas, bem como fazer prova da existência prévia, em estoque, dos medicamentos vendidos.		
III
14.		Compulsando os autos, verifico que a Drogaria Pró Saúde Ltda. e o Sr. Vitor Breves de Paiva, apesar de terem se manifestado, não trouxeram elementos que pudessem dirimir as irregularidades apontadas. Desse modo, no mérito, acolho os pareceres uniformes da Secex/TCE e do Ministério Público junto ao TCU, no sentido da irregularidade das contas da referida firma e do seu sócio administrador.
15.	No que concerne à questão preambular da prescrição ressarcitória suscitada, o Tribunal tem interpretado que as ações de ressarcimento movidas pelo Estado contra os agentes causadores de dano ao erário são imprescritíveis, com base no art. 37, § 5º, da Constituição Federal, no Mandado de Segurança/STF 26.210-9/DF e no verbete de Súmula/TCU 282. 
16.	De todo modo, a legislação citada pelos responsáveis trata de prazos de prescrição para o exercício de ação punitiva referente ao exercício do poder de polícia, a qual não se aplica a este Tribunal.
17.	Diferentemente, a pretensão punitiva do TCU se subordina ao prazo geral de prescrição de dez anos indicado no art. 205 do Código Civil, contado a partir da data da ocorrência da irregularidade sancionada, nos termos do art. 189, inciso I, do Código Civil, sendo este prazo interrompido pelo ato que ordenar a citação, a audiência ou a oitiva do responsável, conforme restou assente no Acórdão 1441/2016-TCU-Plenário  (relator ministro  Benjamin Zymler; redator ministro Walton Alencar Rodrigues) , em incidente de uniformização de jurisprudência.
18. 	Uma vez que as irregularidades ocorreram entre 2011 e 2013 e o ato de ordenação da citação se deu em 19/3/2020 (peça 25) , ou seja, em interregno menor que os dez anos fixados no mencionado Acórdão 1441/2016-TCU-Plenário, não há incidência da prescrição da pretensão punitiva.
19. 	Diante desse contexto, não há falar em prescrição ressarcitória ou sancionatória para o presente caso.
20.	Ademais, cabe mencionar que o Sr. Vitor Breves de Paiva, como responsável legal da empresa, teve acesso ao Relatório de Auditoria do Denasus, por meio dos Ofícios 136/CGAUD/DENASUS/SGEP/MS, já em 10/12/2014, momento em que lhe foi oportunizado prazo pelo Ministério da Saúde para apresentar justificativas para as irregularidades detectadas.
21.	Quanto à responsabilização pelo dano em foco tanto da firma Drogaria Pró Saúde Ltda. quanto de seu sócio administrador, levada a efeito pela unidade especializada, observo que está em alinho à jurisprudência desta Corte, no sentido de que podem os sócios das empresas jurídicas participantes do PFPB - com poderes de gestão - ser arrolados também como responsáveis solidários. Eis excerto do voto condutor do Acórdão 2457/2019-TCU-Primeira Câmara (rel. Min. Vital do Rêgo) sobre a matéria:
"16. Acerca da responsabilização solidária da pessoa jurídica com a pessoa física de seus sócios administradores, esta Corte já se posicionou por conferir o caráter convenial às avenças firmadas com farmácias e drogarias privadas pelo Programa Farmácia Popular do Brasil, o que corrobora o encaminhamento proposto, conforme trecho do voto que integrou o Acórdão 5259/2018-TCU-Primeira Câmara, a seguir transcrito:
'Com relação à matéria de fato, como bem ressaltou o MPTCU, a norma que instituiu o PFPB (art. 2º, inciso II, da Portaria 184/2011, sucedido pelo art. 2º, inciso II, Portaria 111/2016) atribuiu ao programa, expressamente, a natureza de convênio, por meio do qual é outorgado ao particular  (farmácia ou drogaria integrante da rede privada) a gestão de recursos públicos.
Assim, ao assumir voluntariamente o múnus público de gestão de recursos do PFPB, o particular se submete à obrigação de prestar contas, conforme disposto no artigo 70, parágrafo único, da Constituição, e, eventual responsabilização em caso mau uso dos recursos geridos, consoante dispõe o artigo 71, inciso II, da CF/1988.'"
22.	A matéria encontra-se sedimentada consoante o enunciado abaixo, colhido da ferramenta "jurisprudência selecionada", atinente aos Acórdãos 4.677/2020, relator ministro-substituto Augusto Sherman, 2.457/2019 e 5.259/2018, ambos de relatoria do ministro Vital do Rêgo, e todos da Primeira Câmara: 
"A pessoa jurídica que participa do Programa Farmácia Popular do Brasil (PFPB) assume a gestão de recursos públicos, submetendo-se à obrigação de prestar contas, conforme disposto no art. 70, parágrafo único, da Constituição Federal, e sujeitando-se a eventual responsabilização em solidariedade com seus administradores, caso configurado o mau uso dos recursos geridos, nos termos do art. 71, inciso II, da Lei Maior." 
23.	Assim, ao assinar o termo de adesão, a pessoa jurídica participante do PFPB - Aqui Tem Farmácia Popular assume a responsabilidade de bem executar o programa. As decisões das pessoas naturais administradoras dessa pessoa jurídica determinam a destinação a ser dada àqueles recursos públicos, passando também a essas pessoas a obrigação de comprovar a regular aplicação dos recursos públicos submetidos às suas decisões.
24.	A administração da sociedade ora em foco era exercida pelo sócio Vitor Breves de Paiva (Contrato Social, cláusula oitava, peça 6) , de modo que, ainda que as atividades de operacionalização do PFPB possam ter sido delegadas, permanece ao administrador a responsabilidade pela sua gestão e fiscalização. 
25.	A arguida ausência de má-fé também não socorre os responsáveis, uma vez que a responsabilidade dos jurisdicionados perante o TCU é de natureza subjetiva, caracterizada pela  presença de "simples culpa stricto sensu". Ou seja, é desnecessária a caracterização de dolo ou má-fé do agente público, bastando a comprovação de culpa em sentido estrito, cabendo citar os Acórdão 1689/2019-TCU-Plenário (relator ministro Augusto Nardes) , 2.924/2018 - Plenário (relator ministro José Múcio Monteiro) , e 11.762/2018 - Segunda Câmara (de minha relatoria) .
26.	No presente caso, apesar de os responsáveis terem assinado termo de adesão e requerido a habilitação nas condições estabelecidas pela Portaria que rege o Programa, da qual declararam expressamente estarem cientes de todo o conteúdo e exigências, não cumpriram as normas pertinentes.
27.	A inexistência de notas fiscais para comprovar a efetiva aquisição dos medicamentos do PFPB caracteriza afronta aos arts. 23, §§ 2º e 3º, 39 e 40, inciso I, da Portaria GM/MS 971/2012:
"Art. 23. Para a comercialização e a dispensação dos medicamentos e/ou correlatos no âmbito do PFPB, as farmácias e drogarias devem obrigatoriamente observar as seguintes condições:
 (...) 
§ 2º Caberá às farmácias e drogarias manter por um prazo de 5 (cinco) anos para apresentação, sempre que necessário, as notas fiscais de aquisição dos medicamentos e/ou correlatos do PFPB junto aos fornecedores, com arquivamento de 2 (duas) cópias, uma em meio físico e outra em meio magnético e/ou arquivo digitalizado, no próprio estabelecimento. 
§ 3º No caso de não ser possível a guarda das cópias dos documentos de que tratam os §§ 1º e 2º em meio magnético e/ou arquivo digitalizado no próprio estabelecimento, as farmácias e drogarias poderão arquivá-las em meio físico na respectiva empresa que a ela presta serviços contábeis ou em outro estabelecimento de sua preferência.
 (...) 
Art. 39. O MS solicitará ao estabelecimento credenciado, sempre que necessário, a prestação de informações detalhadas sobre as suas operações, cópia das prescrições, laudos ou atestados médicos, das notas fiscais, dos cupons fiscais e vinculados, amostra de material publicitário e demais documentos comprobatórios das autorizações realizadas, as quais deverão ser encaminhadas no prazo máximo de 10 (dez) dias.
Art. 40. O descumprimento de qualquer das regras dispostas nesta Portaria e seus Anexos pelas farmácias e drogarias caracteriza prática de irregularidade no âmbito do PFPB, considerando-se irregulares as seguintes situações, entre outras:
I - comercializar e dispensar medicamentos e/ou correlatos fora da estrita observância das regras de execução do PFPB, dispostas nesta Portaria;"
28.	Acerca de tal irregularidade - que representa 99,93% do débito apurado -, esta Corte possui entendimento de que a ocorrência, por afrontar os normativos acima dispostos, enseja dano ao erário. Precedentes: Acórdãos 4.476/2019 - Segunda Câmara (de minha relatoria) , 5.730/2020 - Segunda Câmara (relatora ministra Ana Arraes) , 6.115/2020 - Primeira Câmara (relator ministro Vital do Rêgo) e 6.167/2020 - Segunda Câmara (relator ministro Aroldo Cedraz) .
29.	Ao assumir o compromisso de participar do PFPB, caberia ao responsável ter ciência e dar cumprimento aos normativos aplicáveis à espécie. Não pode meramente tentar se esquivar de sua obrigação imputando a falha a funcionários.  
30.	Insta rememorar que a participação não constitui uma obrigatoriedade aos estabelecimentos farmacêuticos, mas uma manifestação de vontade, havendo atesto do participante de estar ciente de todo o conteúdo e exigências previstas.
31.	Desse modo, não assiste razão à Drogaria Pró Saúde Ltda. e ao Sr. Vitor Breves de Paiva de que não houve treinamento e capacitação para a atuação no PFPB. Caberia a eles adotar os meios necessários para fazer cumprir os normativos. 
32.	De forma conclusiva, na condição de participante do PFPB - Aqui Tem Farmácia Popular, o responsável tem o ônus de demonstrar a boa e regular aplicação dos recursos federais recebidos, a teor das disposições do bloco normativo composto pelos arts. 70, parágrafo único, da Constituição Federal, 93 do Decreto-lei 200/1967 e 66 do Decreto 93.872/1986, por meio de documentação idônea, que demonstre, de forma efetiva, a adequação dos gastos efetuados.
33.	Haja vista que, nos presentes autos, a Drogaria Pró Saúde Ltda. e o Sr. Vitor Breves de Paiva não se desincumbiram da tarefa acima mencionada, entendo, na linha do parecer da unidade especializada e da manifestação do Ministério Público junto ao TCU, que as suas contas devem ser julgadas irregulares, com base no art. 16, inciso III, alíneas b e c, da Lei 8.443/1992, imputando-se-lhes, em solidariedade, o débito apurado, na forma indicada.
34.	Cumpre, ademais, diante da gravidade dos fatos narrados e da reprovabilidade da conduta dos responsáveis, impor-lhes a sanção pecuniária insculpida no art. 57 da Lei 8.443/1992, ressaltando que, conforme visto no item 18 supra, não ocorreu a prescrição da pretensão punitiva.
35.	Por fim, nos termos do § 7° do art. 209 do Regimento Interno/TCU, deve-se encaminhar cópia do Acórdão que sobrevier à Procuradoria da República no Distrito Federal, para a adoção das medidas de sua alçada, bem como ao Fundo Nacional de Saúde, para ciência.  
	Ante o exposto, voto por que seja adotado o Acórdão que ora submeto a este Colegiado. 
T.C.U., Sala das Sessões, em 9 de fevereiro de 2021.
MARCOS BEMQUERER COSTA
Relator